臺灣臺北地方法院民事判決　　　　　　 99年度重訴字第422號
原　　　告　王煥勻
訴訟代理人　王東山律師
複代理人　　林衍如
　　　　　　李美寬律師
複代理人　　許富雄律師
訴訟代理人　鄭聖貞
被　　　告　吳文鶯
　　　　　　邱義誠
前二人共同
訴訟代理人　秀蕊律師
上列當事人間請求返還土地等事件，經本院於中華民國100年6月
9日言詞辯論終結，判決如下：
    主  文
原告之訴及假執行之聲請均駁回。
訴訟費用由原告負擔。
    事實及理由
壹、程序部分：
一、按訴狀送達後，原告不得將原訴變更或追加他訴。但請求之
    基礎事實同一者、擴張或減縮應受判決事項之聲明者或不甚
    礙被告之防禦及訴訟之終結者，不在此限，民事訴訟法第25
    5條第1項第2款、第3款、第7款分別定有明文。查原告起訴
    時原聲明為：1.被告應將門牌號碼臺北市松山區○○○路○
    段70號地下室（臺北市○○區○○段2小段2685建號）如附
    件所示編號3、6、11、12、13、14之停車格騰空返還予原告
    及其他全體共有人。2.被告應給付原告28,205元，及自98年
    12月28日起至騰空返還前開停車位之日止，按月給付原告47
    0元。嗣將聲明擴張為：1.被告應將門牌號碼臺北市松山區
    ○○○路5段70號地下室（臺北市○○區○○段2小段2685建
    號）如附件所示編號3、6、11、12、13、14之停車格騰空返
    還予原告及其他全體共有人。2.被告應給付原告34,800元，
    及自98年12月28日起至騰空返還前開停車位之日止，按月給
    付原告580元，有原告於民國100年1月7日提出之民事準備書
    (二)狀在卷可稽。復再將聲明減縮為：1.被告應將門牌號碼
    臺北市松山區○○○路○段70號地下室（臺北市○○區○○
    段2小段2685建號）如附圖所示編號1、2之停車格騰空返還
    予原告及其他全體共有人。2.被告應給付原告11,580元，及
    自98年12月28日起至騰空返還前開停車位之日止，按月給付
    原告193元，有原告於100年6月9日民事辯論意旨狀在卷可佐
    。經核原告所為其請求之基礎事實同一，復屬擴張並減縮應
    受判決事項之聲明，與原訴間具有共同性，而就原請求之訴
    訟及證據資料，於審理繼續進行在相當程度範圍內具有一體
    性，亦無礙被告之防禦及訴訟之終結，揆諸首揭規定，應予
    准許，合先敘明。
貳、實體部分：
一、原告起訴主張：
(一)坐落臺北市○○區○○段2小段560、563地號土地上2685建
    號，即門牌號碼臺北市松山區○○○路○段70號地下室（下
    稱系爭地下室）為原告、被告與其他區分所有權人共有。惟
    被告未經全體共有人同意，排他佔用系爭地下室堆放雜物及
    停放車輛，是被告無權佔用系爭地下室，已侵害全體共有人
    之權利。又系爭地下室鄰近捷運站及商圈，交通方便，價值
    甚高，則原告請求被告返還如附圖所示編號1、2之停車位，
    應以系爭地下室附近停車位之租金約每月新臺幣（下同）6,
    000元計算，且原告就系爭地下室之持分為161/10000，故原
    告得向被告請求給付每月193元（計算式：6,000×2×161/1
    0000＝193）。另自93年12月28日起至98年12月27日止，被
    告受有相當於租金之不當得利共計11,580元（計算式：193
    ×12×5＝11,580）。為此，爰依民法第767條、第821 條及
    第179條規定提起本件訴訟等情。並聲明：1.被告應將門牌
    號碼臺北市松山區○○○路○段70號地下室如附圖所示編號
    1、2之停車位騰空返還予原告及其他全體共有人。2. 被告
    應給付原告11,580元，及自98年12月28日起至騰空返還前開
    停車位之日止，按月給付原告193元。3.願供擔保請准宣告
    假執行。
(二)對被告抗辯之陳述：
    被告提出土地登記謄本，主張其向訴外人何火壽等人購得系
    爭地下室停車位之全部使用權源，就系爭地下室所持有之土
    地應有部分亦較其他住戶多，故有權使用系爭地下室全部云
    云，實屬無據。蓋就共有物使用範圍，並不以共有人所持有
    之應有部分多寡為準，而係以全體共有人共同簽訂之分管協
    議決定之，苟無分管協議，或分管協議中並未約定得以使用
    共有物特定部分，縱對共有物之持分較多，亦不得就共有物
    之特定部分排他佔用。準此，被告是否有權使用系爭地下室
    全部，應視全體共有人有無同意，即有無成立分管協議，而
    與其所持有之應有部分佔全部共有物面積之比例高低無涉。
    又縱認被告所提出之買賣契約為真，然何火壽等人在未經全
    體共有人同意前，亦無權擅自將系爭地下室停車位之全部使
    用權出售予被告，是被告據此主張其為有權占用云云，亦屬
    無據。再者，區分所有權人曾於97年12月13日召開住戶暨委
    員會議討論並決議請被告提出地下室停車位之產權證明資料
    ，故非如被告辯稱其他共有人均無異議，否則當無要求被告
    提出相關證明文件。
二、被告則以：
(一)坐落於臺北市○○區○○段2小段560、563地號土地上，即
    門牌號碼臺北市松山區○○○路○段68等號之勝英大廈（下
    稱系爭大廈）興建於75年間，於75年5月19日經核發使用執
    照。興建之初，系爭地下室規劃作防空避難室兼停車場使用
    ，規劃有8個車位。當時系爭地下室之停車位產權係登記在
    大樓區分所有共同部分，即臺北市○○區○○段2小段2685
    建號，有購買停車位者，共同部分持分較多；無停車位者，
    共同部分持分較少，僅分擔附屬公共設施、屋頂突出物、通
    道等，依面積多寡分擔持分不等，並得使用各該公共設施。
    被告邱義誠於76年8月間以13,360,000元向訴外人吳青夏、
    何火壽、蘇孟芳購得系爭大廈9樓即同段2593建號、9樓之1
    即同段2594建號、9樓之2即同段2595建號及5個停車位；嗣
    於76年11月9日及77年1月5日再分別向訴外人蔣憲二及吳青
    夏、何火壽購得其餘3個車位，因而有系爭地下室停車位之
    全部使用權源。而被告邱義誠購得之上揭不動產及停車位均
    登記其妻即被告吳文鶯名義，陸續購買之停車位，並經辦理
    共同部分持分登記在案。又系爭大樓之共同使用部分即同段
    2685建號，面積共1201.25平方公尺，被告因所有2593建號
    、2594建號、2595建號，而就共用部分之2685建號持分各
    778/1000 0、735/10000、717/10000，相較於其他建號就共
    用部分之持份僅有201/1000、161/1000不等，可知被告確因
    購得停車位，因而取得2685建號區分所有共同使用部分較多
    之持分。故停車位係被告合法購買取得，並非無權占有，亦
    無應支付損害金之問題。
(二)分管協議之成立不以訂立書面為要件，被告自76、77年間陸
    續購得地下室全部8個停車位，使用迄今已20餘年，共有人
    間並無任何異議，且共有人間實際上各自使用附屬公共設施
    ，未使用系爭地下室停車位，而由被告使用地下室停車位，
    係對各自占有管領部分互相容忍，是共有人間就系爭地下室
    之停車位使用早有明示或默示分管契約存在，原告自應受其
    約束。況被告係按月繳交地下室電費、管理費，而地下室管
    理費收取方式，還是原告父親王鐘雄於擔任主任委員任內制
    定。就經驗法則而言，如非興建之初全體住戶有明示或默示
    分管合意，何能至此？而本件原告之所以突然對地下室停車
    位分管使用狀況提出異議，係緣於被告邱義誠接任住戶管理
    委員會主任委員期間，依決議更換原告父親王鐘雄親人所擔
    任之管理員職務，因而心生誤解，絕非被告有何無權占用之
    情事等語，資為抗辯。並聲明：1.原告之訴及其假執行之聲
    請均駁回。2.如受不利判決，願供擔保請准宣告免為假執行
    。
三、兩造不爭執事項
(一)系爭大廈坐落於臺北市○○區○○段2小段560、561、562、
    563地號土地上即門牌號碼臺北市松山區○○○路○段68、70
    號，為地上12層、地下1層之建築，於75年5月19日經核發75
    使字第0507號使用執照。（本院卷1第109頁至第110頁）
(二)兩造均為系爭大廈之區分所有權人，原告為2589建號房屋即
    門牌號碼臺北市松山區○○○路○段70號8樓之所有權人；被
    告吳文鶯為2593、2594、2595建號房屋即門牌號碼臺北市松
    山區○○○路○段70號9樓、9樓之1、9樓之2（下稱系爭房屋
    ）之所有權人。（原證1、本院調字卷第11頁，被證5、本院
    卷1第27頁至第32頁）
(三)系爭大廈之共用部分為同段2685建號，原告之持分為161/10
    000，被告吳文鶯之持分為1478/10000、735/10000、717/10
    000。（被證5，本院卷1第33頁至第35頁）
四、得心證之理由：原告主張被告係無權占有系爭地下室停車位
    乙節，被告則以系爭地下室停車位係其買受而得，並非無權
    占有，並與各區分所有權人間存有分管協議，原告應受拘束
    等情置辯。則就被告是否自吳青夏、何火壽、蘇孟芳購得系
    爭大廈9樓即2593建號、9樓之1即2594建號、9樓之2即2595
    建號及5個停車位？並再向蔣憲二與吳青夏、何火壽購得其
    餘3個車位？如是，被告對於系爭地下室之停車位是否有使
    用權源？區分所有權人對於系爭地下室之停車位有無分管協
    議？如有，原告是否為該分管協議所拘束？等爭執事項分敘
    如下：
(一)經查，系爭大廈於興建時，吳青夏、何火壽、蘇孟芳、蔣憲
    二等人均為起造人，並將系爭地下室規劃為防空避難室兼停
    車場使用，共有8個汽車停車位，並於建築完成後之75年5月
    19 日經核發75使字第0507號使用執照及向地政機關為之第
    一次所有權登記，系爭大廈之70號9樓（建號為2593號）、
    70號9樓之1（建號為2594號）、70號9樓之2（建號為2595號
    ）房屋（即系爭房屋）係由吳青夏、何火壽、蘇孟芳3人共
    同取得，復於76年8月間由被告邱義誠向吳青夏、何火壽、
    蘇孟芳3人買受上開房屋，並於76年10月2日登記予被告邱義
    誠配偶吳文鶯名下之事實，有本院向臺北市政府建築管理處
    調取之使用執照與地下室平面圖、向臺北市松山地政事務所
    調取之建築改良物登記簿及被告提出之不動產買賣契約書、
    土地建物登記謄本、建築改良物登記簿在卷可稽（見本院卷
    第10 9-112、170、23-35、204-213頁），應堪信為真。
(二)按共有人對共有物之特定部分為使用收益，固須徵得其他共
    有人全體之同意，然所謂同意，原不以於行為時，分別以書
    面出之為必要；其因明示或默示所為之事前或事後承認（追
    認），均足當之（最高法院83年台上字第1282號判決意旨參
    照）。又共有物分管之約定，不以訂立書面為要件，倘共有
    人間實際上劃定使用範圍，對各自占有管領之部分，互相容
    忍，對於他共有人使用、收益，各自占有之土地，未予干涉
    ，已歷有年所，即非不得認有默示分管契約之存在（最高法
    院83年度台上字第1377號判決意旨參照）。另區分所有建築
    物之出賣人，如保留共有部分之專用權，分別附隨於專有部
    分出賣時，倘他區分所有人明知有此情形而買受，縱未明白
    約定，亦應視為保留專用權之默示承認，與共有物之約定分
    管相類，各區分所有人應受其拘束（最高法院80年度台上字
    第1104號判決意旨參照）。就被告辯稱系爭地下室停車位產
    權係登記在大樓區分所有共同部分2685建號，有購買停車位
    者，共同部分持分較多，無停車位者，共同部分持分較少，
    於向吳青夏、何火壽、蘇孟芳3人購得系爭房屋時，一併購
    得系爭地下室5個車位，並再向吳青夏、何火壽購得另1個車
    位、向蔣憲二購得另2個車位等情，有提出被證2之不動產買
    賣契約書、被證3、4之買賣契約書為據，雖為被告所否認。
    然查：
  1.證人即辦理系爭房屋過戶之代書蕭茂森證稱：「（問：這是
    否你經手辦理的不動產買賣契約書（提示被證2，本院卷第
    16~18頁）？）是的。邱義誠向賣方何火壽、吳青夏、蘇孟
    芳買南京東路5段9樓的3間房屋，附約內有載明地下一層5個
    車位。」、「是由邱義誠簽約，但登記在他太太吳文鶯名下
    。」、「土地登記規則在86年修正之前車位不能單獨登記，
    依照第一次登記時之持分分配表，可以看出有無購買車位之
    持分差異。所以我將何火壽、吳青夏、蘇孟芳擁有之車位持
    分全部過給邱義誠指定之吳文鶯名下。房屋及車位過完戶後
    ，雙方有到現場進行點交。」、「因地下一樓是防空避難室
    兼停車場，所以必需登記為共同使用部分之持分。」、「有
    購買停車位的共同使用部分持分較多。」等語；證人蔣憲二
    即系爭大廈原始起造人地主證稱：「有，我將地下室一樓2
    個車位賣給邱義誠。」、「（問：這一份是否當初簽的買賣
    契約書？（提示本院卷第19~21頁））是的。當時車位不能
    過戶，過了10多年後因為稅金問題，才將停車位辦理移轉給
    邱義誠，至於登記在何人名下，我不清楚因為是委託代書辦
    理的。」、「我是地主與建商合建而分配到地下室2個車位
    。」、「（問：這是否為當初辦理共同使用部分移轉登記給
    被告的申請資料（提示本院卷第90~102頁）？）這份資料上
    面的印章是我的，當時是委託代書辦理。」等語；證人吳青
    夏即系爭大廈原始起造人建商證稱：「（問：（提示被證2
    ）請確認不動產買賣契約書乙方（賣方）之簽名是否為你親
    簽？）是我們的買賣契約，是我所簽。」、「（問：76 年
    時是否有出售台北市○○○路○段70號9樓、9樓之1、9樓之2
    及五個停車位給被告邱義誠？）有的。」、「（問：（提示
    被證4）請確認77年1月5日買賣契約書的賣方是否為你親簽
    ？）是的。」、「（問：77年1月5日的買賣是否有將地下一
    樓的一個停車位賣給被告邱義誠？）有。」、「（問：系爭
    建物剛蓋好時地下室停車位是否要另外購買？）沒錯。」、
    「有買停車位的人公共設施持分較多。」、「（問：地下室
    停車位是否有購買的人才能使用？）是的，是當時的商業習
    慣。」、「（問：你出賣的是地下停車位的產權或使用權？
    ）我是出賣產權。」、「這房子是我蓋的，停車位是我與地
    主分，我只知道我將房子、停車位賣掉。」、「當時沒有分
    管協議這個東西，其他住戶沒有買停車位產權，故沒有人會
    去主張要使用停車位。」、「我知道我賣出九樓的房子是有
    停車位產權的。我與地主合建時，就有講好我與地主各分得
    多少的停車位。被告向我購買時，就已有付房子及停車位的
    錢。」、「當時停車位均是附在九樓的產權上，其他樓層向
    我購買的也沒有要買停車位。至於地主有無出賣停車位，我
    不清楚。當時地政法規好像是地下室可單獨歸某一個人。」
    等語；證人何火壽即系爭大廈原始起造人建商證稱：「（問
    ：（提示被證2、4）買賣契約書上面簽名，是否你親簽？）
    均是我親簽。」、「我與吳青夏及其他人是合夥人。」等語
    ，核與被告所辯相符，堪認被告邱義誠確有向吳青夏、何火
    壽、蘇孟芳及蔣憲二等人購買系爭地下室共8個車位乙情為
    真。
  2.再對照吳青夏、何火壽、蘇孟芳3人原始取得系爭房屋時，
    對於系爭大廈共同使用部分（建號為2685號）之權利範圍分
    別為778/10000、735 /10000、717/10000，相較於系爭大廈
    其他建號，實有高出2倍至7倍之情形。且依系爭房屋之建築
    改良登記簿備考欄係載「共同使用部分2685號建物其所有權
    須隨同本號建物移轉」，而於吳青夏、何火壽、蘇孟芳出售
    系爭房屋及停車位予被告邱義誠並登記予被告吳文鶯時，亦
    併將上開共同使用部分（建號為2685號）之權利範圍分別為
    778/10000、735/100 00、717/10000移轉登記予被告吳文鶯
    ，有建物改良登記簿在卷可資（見本院卷第204-215頁）。
    另蔣憲二單獨出賣系爭地下室停車位2個予被告邱義誠後，
    辦理移轉登記予被告吳文鶯時，係移轉系爭大廈2626號建號
    房屋之共同使用部分（建號為2685號）權利範圍700/10000
    至建號2593號，加計建號2593號房屋原有之共同使用部分（
    建號為2685號）權利範圍778/10000後為1478/10000，此與
    現建號2593、2594、2595號之系爭房屋共同使用部分（建號
    為2685號）建物謄本所載權利範圍分別為1478/00000000/10
    000、717/10000相符，有土地登記申請書暨買賣所有權移轉
    契約書、建號2685號建物登記謄本附卷足參（見本院卷1第
    138-141、33-35頁）。實堪認系爭大廈於建造完成時之8個
    停車位為原始所有人即起造人吳青夏、何火壽、蘇孟芳、蔣
    憲二所專用使用，並以登記在共同使用部分權利範圍較大之
    方式表彰其等保留共有部分之專用權，於出賣系爭大廈區分
    所有建物予各區分所有權人時，即以有購買停車位者，共同
    部分持分較多，無購買停車位者，共同部分持分較少之方式
    為之，而被告向前開起造人購買系爭房屋及該8個車位時，
    除房地所有權外，就車位部分其等所保留之共有部分專用權
    ，亦以共同使用部分權利範圍移轉登記之方式交付被告使用
    。
  3.綜上，原始起造人既以前揭方式出賣系爭大廈停車位，則各
    購買系爭大廈之住戶，亦同意由支付停車位價金之區分所有
    權人取得使用權，即應認原始起造已與各區分所有權建物之
    各買受人訂有分管之約定，有出錢買售停車位者共同部分持
    分較多可使用停車位，而無出錢買售者即無法使用停車位，
    並於防空避難時供全體共有人作防空避難使用。
(三)又按倘共有人已按分管契約占有共有物之特定部分，他共有
    人嗣後將其應有部分讓與第三人，除有特別情事外，其受讓
    人對於分管契約之存在，通常即有可得而知之情形，而應受
    分管契約之拘束（最高法院91年度台上字第2477號民事判決
    意旨參照）。故共有人就共有物所為之分管契約雖為債權契
    約，惟共有人之一將其應有部分讓與共有人以外之第三人，
    該分管契約是否拘束第三人，仍應以其是否知悉或可得而知
    該分管契約之內容而斷，若其知悉或可得而知該分管契約之
    內容，則受讓共有物應有部分之第三人，當受該分管契約之
    拘束。查本件系系爭大廈之原始所有人於出售區分所有建物
    予各共有人時，即已分別與各買受人訂有前述分管約定，而
    各買受人既已自行決定是否另外出資買受位於系爭大廈內之
    停車位，是於自原始所有人受讓時，自當知悉前述分管契約
    之內容。而原告雖於95年3月14日始因買賣系爭大廈門牌號
    碼臺北市松山區○○○路○段70號8樓之房屋而為區分所有權
    人（見本院調字卷第9-11頁），然被告已使用系爭大廈停車
    位20多年餘，且系爭大廈地下室共8個車位均係由被告使用
    之事實，並無難以觀察判斷，況被告復提出自94年起給付系
    爭地下室管理費及電費之收據（見本院卷第39-69頁），且
    被告吳文鶯所有之系爭房屋3間對於系爭大廈共同使用部分
    （建號為2685號）權利範圍，均高出原告甚多，應堪認原告
    有知悉或至少可得而知前述分管約定，而應受分管約定之拘
    束。
五、綜上所述，系爭大廈之原始所有人即起造人，於出售各應有
    部分予各共有人之買受人時，即已分別與各買受人訂有出錢
    買售停車位者共同部分持分較多可使用停車位，而無出錢買
    售者即無法使用停車位之分管約定，且該分管契約對於嗣後
    他共有人將其應有部分讓與第三人之情形時，該第三人之原
    告對於分管契約之存在，至少有可得而知之情形，而如上所
    述，自應受該分管契約之拘束。故原告爰依民法第821條、
    第767條，請求被告將系爭地下室如附圖所示編號1、2之停
    車位騰空返還予原告及其他全體共有人則無理由，而其據以
    依民法第179條請求返還相當於租金之不當得利亦無理由。
    是以，原告聲明：「1.被告應將門牌號碼臺北市松山區○○
    ○路○段70號地下室。2.被告應給付原告11,580元，及自98
    年12月28日起至騰空返還前開停車位之日止，按月給付原告
    193元。」應予駁回。原告之訴既經駁回，其假執行之聲請
    即失所依據，應併予駁回。
六、因本件事證已臻明確，兩造其餘主張陳述及所提之證據，經
    本院斟酌後，認與判決結果不生影響，均毋庸再予論述，附
    此敘明。
七、結論：原告之訴為無理由，依民事訴訟法第78條，判決如主
    文。
中    華    民    國   100    年    6     月    30    日
                  民事第五庭    法  官  羅月君
以上正本係照原本作成
如對本判決上訴，須於判決送達後20日內向本院提出上訴狀。如
委任律師提起上訴者，應一併繳納上訴審裁判費。
中    華    民    國   100    年    6     月    30    日
                                書記官  王文心